【裁判字號】    99,上,154
【裁判日期】    991201
【裁判案由】    拆屋還地
【裁判全文】
臺灣高等法院高雄分院民事判決           99年度上字第154號
上  訴  人  李賜福
訴訟代理人  黃勇雄律師
複 代理 人  王家鈺律師
被 上訴 人  李金生
訴訟代理人  李有德
上列當事人間請求拆屋還地事件，上訴人對於民國99年6 月23日
臺灣高雄地方法院99年度訴字第477 號第一審判決提起上訴，本
院於99年11月17日言詞辯論終結，判決如下：
    主  文
原判決關於駁回上訴人後開第二項之訴部分，並訴訟費用之裁判
均廢棄。
被上訴人應將坐落高雄市○○區○○段二小段1221、1221-2地號
土地如附圖A 、B1、B2、B3所示建物拆除，將土地返還被上訴人
。
被上訴人應給付上訴人新台幣伍萬仟柒佰捌拾貳元及自民國九
十九年三月十二日起至清償日止，按週年利率5%計算之利息，暨
自九十九年二月二十六日起至交還土地之日止，按月給付上訴人
新台幣玖佰貳拾伍元。
上訴人其餘上訴駁回。
第一、二審訴訟費用由上訴人負擔五分之一，其餘由被上訴人負
擔。
    事 實 及 理 由
一、上訴人主張：坐落高雄市○○區○○段二小段1221、1221-2
    地號土地為伊所有，被上訴人無正當權源，占有上開土地如
    附圖所示A 、B1、B2、B3部分興建房屋（即同小段176 建號
    ，門牌號碼高雄市楠梓區○○○○路76巷51號，下稱系爭建物
    ）使用，獲得相當於租金之利益，致伊受有損害，伊自得依
    民法第767 條、第179 條之規定，請求被上訴人拆屋還地並
    返還起訴前5 年之不當得利30萬元，及自起訴之日起至交還
    土地之日止，按月給付伊5000元。爰求為判決：(一)被上訴人
    應將上開土地如附圖所示A 、B1、B2、B3部分之建物拆除，
    將土地返還被上訴人。(二)被上訴人應給付上訴人30萬元及自
    起訴狀繕本送達翌日起至清償日止，按年息5%計算之利息，
    暨自起訴之日起至交還土地之日止，按月給付上訴人5000元
    。(三)願供擔保請准為假執行宣告。原審為上訴人敗訴之判決
    ，上訴人提起上訴，請求廢棄原判決，請准如上述之請求。
二、被上訴人則以：系爭1221、1221-2地號土地係自坐落高雄市
    ○○區○○段二小段1221地號土地分割而來，而分割前1221
    地號土地本為兩造之父李加來所有，伊於上開土地興建系爭
    建物時係徵得伊父之同意，伊父過世後，兩造才協議分割土
    地，由上訴人分得1221、1221-2地號土地，伊分得1221-1、
    1221-3、1221-4、1221-5地號土地。是上訴人請求伊拆屋還
    地及給付相當租金之利益，並無理由等語，資為抗辯。並請
    求判決駁回上訴。
三、兩造不爭執事項：
  (一)系爭1221、1221-2地號土地於87年5 月15日以共有物分割為
    原因，移轉登記為上訴人所有。
  (二)系爭建物為被上訴人於70年間所建，建造時有得當時地主即
    兩造之父李加來之同意，目前用以居住而非供營業之用；系
    爭建物占用系爭1221、1221-2地號土地如附圖所示A 、B1、
    B2、B3部分，其中占用1221地號土地之面積共79.49 平方公
    尺（按：原複丈成果圖誤載為76.79 平方公尺，嗣已更正，
    見本院卷第52頁），占用1221-2地號土地之面積共7.19平方
    公尺。
  (三)系爭土地地目為建，公告現值為每平方公尺1 萬2000元，申
    報地價於93年1 月1 日至98年12月31日為每平方公尺2480元
    ，99年1 月1 日起則為每平方公尺2560元。
四、兩造爭執事項：被上訴人之系爭建物占用系爭1221、1221-2
    地號土地如附圖所示A 、B1、B2、B3部分，有無正當權源？
    上訴人得否請求返還不當得利？應返還之金額以多少為適當
    ？本院判斷如下：
  (一)系爭1221、1221-2地號土地係自坐落高雄市○○區○○段二
    小段1221地號土地分割而來，該分割前1221地號土地本為兩
    造之父李加來所有，有人工土地登記簿謄本足稽。系爭建物
    係被上訴人徵得其父李加來同意而建造，被上訴人使用系爭
    土地應屬使用借貸關係。李加來死亡後，上訴人與被上訴人
    為繼承人，於兩造共有分割前122 地號土地期間，上訴人因
    受該使用借貸關係拘束，固應容忍被上訴人之系爭建物繼續
    占用該共有之土地。惟被上訴人亦為該土地所有人，該兩造
    共有之土地經兩造協議分割，矧共有物分割之效力，民法係
    採移轉主義，即共有物分割後，各共有人取得分得部分單獨
    所有權，其效力係向後發生，而非溯及既往，在協議分割不
    動產情形，效力發生時係指辦畢分割登記時。兩造繼承之12
    21地號土地經兩造協議分割，由上訴人取得1221、1221-2地
    號土地，由被上訴人取得1221-1、1221-3、1221 -4 、1221
    -5地號土地，於87年5 月15日辦理分割登記完畢，則自斯時
    起，兩造各取得所分得土地之單獨所有權。上訴人分得1221
    、1221-2地號土地，其上有被上訴人居住使用之系爭建物，
    被上訴人則分得協議當時為空地之1221-1、1221-3、1221-4
    、1221 -5 地號土地，目前已建造房屋等情，為兩造所不爭
    ，兩造既經協議分割以消滅共有關係，目的並在解決系爭建
    物坐落該共有土地之問題，即被上訴人若要保存該建物，則
    儘可選擇該建物所坐落之土地，兩造既經協議分割，將被上
    訴人系爭建物所占用之土地，分歸上訴人取得，且別無另約
    定賦與被上訴人就系爭建物有占用上訴人所分得土地之權利
    ，則依上開說明，87年5 月15日上訴人已取得系爭土地單獨
    所有權，該效力非溯及既往，被上訴人就系爭建物占用上訴
    人所分得土地之權利即不復存在。此與實務上土地所有權人
    允他人在其土地上建物，嗣土地所有權人死亡，繼承人因繼
    承該使用借貸關係，不得以無權占有訴請拆屋還地之情況不
    同，此因原土地所有權人係兩造之父，兩造父親死亡後，兩
    造均繼承該筆土地，斯時被上訴人之系爭建物乃坐落在自己
    （共有）之土地上故也。是被上訴人之系爭建物占用上訴人
    所分得之土地即為無權占有，上訴人本於其所有權，自得請
    求除去該建物並交還土地。
  (三)又按無權占有他人土地，可能獲得相當於租金之利益，為社
    會通常之觀念，且占有他人之土地，亦屬侵害他人土地所有
    權，被害人非不得請求返還相當於租金之利益。而城市地方
    房屋之租金，以不超過土地及其建物申報總價年息10% 為限
    ，土地法第97條第1 項定有明文。同法第105 條規定，上開
    規定於租用基地，建築房屋，準用之。此計收租金之規定，
    於請求返還不當得利事件，應可據為計算相當於租金之不當
    得利標準。被上訴人占用系爭1221、1221-2地號土地如附圖
    所示A 、B1、B2、B3部分，面積79.49 平方公尺，既屬無權
    占有，上訴人請求被上訴人返還不當得利，即屬有據。查系
    爭1221、1221-2地號土地如附圖所示A 、B1、B2、B3部分，
    其中占用1221地號土地之面積共79.49 平方公尺，占用1221
    -2地號土地之面積共7.19平方公尺，合計86.68 平方公尺，
    有兩造所不爭之複丈成果圖可按（本院卷第52頁）。又系爭
    土地地目為建，位於高雄市楠梓區，為城市地方之土地，面
    臨巷道，附近均為住家，並無商機，地上系爭房屋目前由被
    上訴人居住使用，業經原審現場勘驗屬實，有勘驗筆錄及照
    片可稽。本院審酌被上訴人無權占有系爭土地部分未供營業
    使用，系爭土地位置、工商繁榮程度、被上訴人利用系爭土
    地之經濟價值、所受利益等情狀，認被上訴人應返還之利益
    ，按申報地價年息5%計算為適當。至上訴人主張依系爭土地
    附近之出租行情，被上訴人占用土地之租金，每月應達5000
    元云云，雖據提出其以每月3000元出租高雄市楠梓區○○○○
    路76巷59號土地之車庫租賃契約書為證，惟經被上訴人否認
    ，上訴人就該契約內容為真正並未舉證證明，是其主張被上
    訴人占用土地之租金，每月應達5000元云云，並非可採。又
    系爭1221、1221-2地號土地自93年起各年度之申報地價，每
    平方公尺均為2480元，99年1 月1 日起則均為每平方公尺25
    60元，有地價謄本可稽。從而上訴人得請求被上訴人返還起
    訴前5 年（即94年2 月26日起至99年2 月25日止）之不當得
    利為5 萬3782元【計算式：自94年2 月26日起至98年12月31
    日止之不當得利為5 萬2097元（2480×86.68 ×5%×〈4+10
    /12+5/365 〉=52097，元下四捨五入）；自99年1 月1 日起
    至92年2 月25日之不當得利為1685元（2560×86.68 ×5%×
    〈1/12+25/365 〉=1685 ，元下四捨五入）；52097+1685=5
    3782】；上訴人得請求被上訴人自起訴之日即99年2 月26日
    起至返還無權占有土地之日止，按月給付相當於租金之不當
    得利為925 元（2560×86.68 ×5%÷12 =925 ，元以下四捨
    五入）。
五、綜上所述，上訴人本於所有物返還請求權，請求被上訴人應
    將系爭土地如附圖A 、B1、B2、B3所示建物拆除，將土地返
    還被上訴人；上訴人依不當得利規定，請求被上訴人返還不
    當得利，其請求之金額在5 萬3782元及自起訴狀繕本送達翌
    日即99年3 月12日起至清償日止，按週年利率5%計算法定遲
    延利息，暨自起訴之日即99年2 月26日起至交還土地之日止
    ，按月給付上訴人925 元範圍內，為有理由，應予准許，逾
    此部分之請求，為無理由，不應准許。原審就上開應准許部
    分，為上訴人敗訴之判決，尚有未洽，上訴意旨求予廢棄改
    判，為有理由，爰由本院予以廢棄改判如主文第2 項所示。
    至不應准許部分，原審為上訴人敗訴之判決，並駁回其假執
    行之聲請，核無不合，上訴意旨求予廢棄改判，為無理由，
    應駁回其上訴。又本判決不得上訴第三審，自無宣告假執行
    之必要。兩造其餘主張及所提證據，於本件判決結果不生影
    響，不再逐一論述，附此敘明。
六、據上論結，本件上訴為一部有理由，一部無理由，依民事訴
    訟法第450 條、第449 條第1 項、第79條，判決如主文。
中    華    民    國    99    年    12    月    1     日
                            民事第六庭
                                審判長法官   許明進
                                法      官   李炫德
                                法      官   徐文祥
以上正本證明與原本無異。
本件不得上訴。
中    華    民    國    99    年    12    月    3     日
                                書  記  官   梁雅華

司法院資訊處製作；財團法人民間司法改革基金會備份。
